【裁判字號】    95,上易,314
【裁判日期】    950630
【裁判案由】    妨害兵役
【裁判全文】
臺灣高等法院高雄分院刑事判決         95年度上易字第314號
上  訴  人  臺灣高雄地方法院檢察署檢察官
被      告  甲○○
上列上訴人因被告妨害兵役案件，不服臺灣高雄地方法院95年度
易字第342 號中華民國95年4 月17日第一審判決（起訴案號：臺
灣高雄地方法院檢察署95年度偵字第135 號），提起上訴，本院
判決如下：
    主  文
上訴駁回。
    理  由
壹、證據能力部分：
    按被告以外之人於審判外之陳述，雖不符同法第159 條之1
    至第159 條之4 規定，而經當事人於審判程序同意作為證據
    ，法院審酌該言詞陳述或書面陳述作成時之情況，認為適當
    者，亦得為證據；當事人、代理人或辯護人於法院調查證據
    時，知有同法第159 條第1 項不得為證據之情形，而未於言
    詞辯論終結前聲明異議者，視為有前項之同意，同法第159
    條之5 亦已明揭其旨。證人李于琴於警詢之陳述，雖係被告
    以外之人於審判外所為之言詞及書面陳述，係為傳聞證據，
    然檢察官、被告於本院言詞辯論終結前均未聲明異議，且本
    院審酌證人李于琴於警詢所為陳述作成時之情況，無何不適
    當之情形，是依上開規定得作為證據，合先敘明。
貳、實體部分：
一、公訴意旨略以：被告甲○○係高雄市後備司令部所屬後備軍
    人，原住高雄市○○區○○街40號4 樓，明知後備軍人有隨
    時接獲國家召集之可能，竟意圖避免召集處理，自民國92年
    底某日起，即遷移北部某處，未在上開戶籍地居住，亦未依
    規定申報遷出，致使高雄市後備司令部所發指定應於94年10
    月16日，至臺南縣大內鄉日新村新厝子45號大內營區報到之
    博愛2412之3 教育召集令經其妻李于琴於同年9 月12日收受
    後，因無從聯繫而無法送達其本人，因認被告涉嫌違反妨害
    兵役治罪條例第10條第3 項、第1 項第3 款之罪嫌，應依同
    條例第6 條予以科刑云云。
二、按犯罪事實應依證據認定之，無證據不得認定犯罪事實；不
    能證明被告犯罪者，應諭知無罪之判決，刑事訴訟法第154
    條第2 項、第301 條第1 項分別定有明文。又按，刑法之故
    意，係指認識犯罪之構成事實，且進而決定為其行為之意思
    ；其中決定為其行為之意思，皆有一定之遠因，即「動機」
    ，通常動機與犯罪之成立無關，或以之為科刑時應予審酌之
    事項，例如刑法第57條第1 項，或以之為減刑之要件，例如
    刑法第273 條，或以之為加重之要件，例如刑法第187 條，
    然於特殊之犯罪，若以之為主觀不法構成要件之構成要素者
    ，如刑法分則中規定以「意圖」為成立要件之罪，法律既明
    定為犯罪構成要件，則動機已成犯罪內容之一部分，不得再
    視為一般之動機，故目的犯（意圖犯）在主觀上除須具備故
    意之構成要件外，尚須具備法定之不法意圖，否則其犯罪即
    無以成立。再按，妨害兵役治罪條例第10條第1 項就犯罪構
    成要件，規定有「意圖避免召集處理」此一要件，同條第3
    項則規定：「後備軍人犯第1 項之罪……致使召集令無法送
    達者，以意圖避免召集論；分別依第5 條或第6 條科刑。」
    觀諸該法條結構，顯見妨害兵役治罪條例第10條第3 項之罪
    ，亦應以有避免召集之意圖為主觀要件甚明，是倘行為人並
    無避免召集處理之意圖，即不得遽以該罪相繩。
三、本件公訴人認被告涉犯妨害兵役治罪條例之罪嫌，無非係以
    被告及證人即被告之妻李于琴於警詢之陳述、高雄市後備司
    令部妨害兵役移送報告書、臺南市後備旅後備軍人教育召集
    令訓練逾時報到不予收訓證明單、教育召集令、送達回執、
    法務部戶政連結作業系統表各1 份等為證；暨認被告除客觀
    上有遷移之行為，又其明知為後備軍人，主觀上應知悉自己
    隨時負有接受召集之義務，住居所變動，卻無故不依規定申
    報，顯有避免接受包含召集處理之任何通知之主觀意圖為其
    論據。
四、訊據被告固不否認未長期固定居住於前開戶籍地，惟堅決否
    認有何逃避教育召集之意圖，辯稱：伊在桃園中華映管公司
    從事配管工作，因該工作之性質須時常在外，致疏未與妻子
    聯絡，始未按期接受召集，並非有意逃避等語。經查：
  (一)被告自退伍迄本件教育召集令送達時，乃設籍於高雄市○○
    區○○街40號4 樓之情，固據被告自陳在卷，並有法務部戶
    役政連結作業系統表1 份附卷可憑，然被告係因工作關係而
    持續在北部工作，且均很久才與家人連繫，亦據證人李于琴
    於警詢時證述明確，核與被告於原審審理時所供述之情節大
    致相符，故被告雖未實際居住於上揭戶籍地，其主觀上是否
    即具有避免接受包含召集處理之任何通知之意圖，尚非無疑
    。
  (二)又被告於94年10月20日主動打電話予其妻即證人李于琴，得
    知同月16日至21日此段期間須接受教育召集，即於翌（21）
    日12時5 分前往大內營區報到，然因已逾部隊解召時間，該
    單位乃不予收訓等節，迭據被告於警詢、原審及本院審理中
    供陳甚詳，並有臺南市後備旅後備軍人教育召集令訓練逾時
    報到不予收訓證明單1 紙存卷可稽。依諸常理，如被告確有
    逃避上開教育召集之意圖，其躲避猶恐不及，豈有仍於召集
    期間自行至應到單位報到之理？此外，復參諸被告曾服義務
    役，役別為傘兵下士，此亦據被告陳明在卷，並有前開法務
    部戶政連結作業系統表可佐，役期約為2 年，而本件教育召
    集之期間只不過6 日，亦有召集令1 份在卷可憑，若謂被告
    依法服役2 年，然卻有意逃避為期6 日之教育召集，實殊難
    想像。是被告雖實際住居所遷移，而未依規定申報，縱有違
    規定，然應認其非出於避免召集之意圖，茲可認定。
五、被告住居所遷移，雖未依規定申報，致使教育召集令無法送
    達，然其既非出於避免召集之意圖而為遷移，已如上述，則
    揆諸前開說明，自不得遽以妨害兵役治罪條例第10條第3 項
    、第1 項第3 款之罪相繩。此外，公訴人復未提出其他積極
    證據，以資證明被告確有何意圖避免召集之主觀意圖，故其
    上開犯行即屬不能證明。
六、原審以被告罪證不足，而為其無罪判決之諭知，並無不合，
    檢察官認原審未為有罪判決為不當，提起上訴，並無理由，
    應予駁回。
據上論斷，應依刑事訴訟法第368 條，判決如主文。
本案經檢察官陳新慶到庭執行職務。
中    華    民    國    95    年    6     月    30    日
            刑事第五庭  審判長法  官  曾永宗
                              法  官  任森銓
                              法  官  陳  箐
以上正本證明與原本無異。
不得上訴。
中    華    民    國    95    年    6     月    30    日
                              書記官  魏文常


司法院資訊處製作；財團法人民間司法改革基金會備份。
